【裁判字號】    92,家抗,60
【裁判日期】    921016
【裁判案由】    指定遺產管理人
【裁判全文】
臺灣高等法院臺南分院民事裁定  九十二年度家抗字第六○號  Ｊ
      抗  告  人  財政部國有財產局臺灣南區辦事處嘉義分處
      法定代理人  溫  湖  滴
                  送達代收人  .
      相  對  人  嘉義縣民雄鄉農會
                              .
      法定代理人  劉  文  淵  .
右抗告人因與相對人間就被繼承人劉春養指定遺產管理人事件，對於中華民國九十二
年六月十七日臺灣嘉義地方法院九十二年度財管字第四號裁定提起抗告，本院裁定如
左：
      主      文
抗告駁回。
抗告程序費用由抗告人負擔。
      理      由
一、按先順序繼承人均拋棄其繼承權時，由次順序之繼承人繼承。其次順序繼承人有
    無不明或第四順序之繼承人均拋棄其繼承權者，準用關於無人承認繼承之規定。
    又繼承開始時，繼承人之有無不明者，由親屬會議於一個月內選定遺產管理人，
    並將繼承開始及選定遺產管理人之事由，向法院報明。又第一千一百七十八條所
    定之期限屆滿，無繼承人承認繼承時，其遺產於清償債權，並交付遺贈物後，如
    有賸餘，歸屬國庫。又繼承人有無不明而不能依民法第一千一百七十七條選定遺
    產管理人時，得由利害關係人聲請法院選任之。民法第一千一百七十六條第六項
    、第一千一百七十七條、第一千一百八十五條及第一千一百七十八條第二項分別
    定有明文。
二、本件聲請人即相對人於原審聲請意旨略以：被繼承人劉春養（男，民國《下同》
    五十七年十月三十日出生，於九十一年十二月十七日《原裁定誤載十九日》死亡
    ，生前最後住所：嘉義縣民雄鄉松山村十一鄰東湖仔十一號）自八十八年九月間
    起至九十一年三月間止積欠相對人借款新台幣（下同）二百九十九萬元（原裁定
    誤載一百萬元）及其利息未償，並遺有坐落嘉義縣民雄鄉○○○段一七三之二號
    及嘉義縣民雄鄉○○○段三○八之八號土地，該二筆土地並設有本金最高限額抵
    押權三百六十萬元予相對人。茲被繼承人劉春養死亡後，其繼承人均拋棄繼承，
    現已無繼承人，復無人擔任被繼承人劉春養之遺產管理人，相對人為利害關係人
    ，相對人為行使債權，為此聲請指定被繼承人劉春養之遺產管理人等語，並提出
    戶籍謄本七份、繼承系統表、被繼承人劉春養之遺產清冊一份、借據一份、抵押
    權影本一件、原審法院九十二年二月二十日民樸聲字第一七三號函影本一件、原
    審法院九十二年四月八日嘉院興民樸九十二聲字第三四二號函影本一件等為證。
三、原審法院裁定以：經依職權調閱原審法院九十二年度繼字第一九七號拋棄繼承卷
    宗，查明被繼承人劉春養之繼承人均已拋棄繼承，並無親屬會議指定遺產管理人
    ，並參酌相對人提出之前開文件，相對人本於利害關係人身分為本件聲請，審核
    結果，自屬正當，爰選任抗告人財政部國有財產局臺灣南區辦事處嘉義分處為被
    繼承人劉春養之遺產管理人等語。
四、抗告意旨略以：
  (一)、按司法院七十四年十月十五日台廳一字第○五七八六號函示第二項第三款：「
      嗣後各地方法院受理有關無人承認繼承遺產管理事件時，先順序繼承人均拋棄
      繼承，其次順序繼承人有無不明而應準用關於無人承認繼承之規定時，應先審
      核可否依民法第一千一百七十七條規定選定遺產管理人。如無法選定遺產管理
      人者，因此類拋棄繼承事件，多屬遺債大於遺產，形同破產，儘量避免選任國
      有財產局為遺產管理人」。查本件被繼承人劉春養所遺之土地皆有債權人即相
      對人設定抵押權，故劉君之合法繼承人之所以拋棄繼承，因遺債已大於遺產，
      形同破產。此時應儘量避免選任抗告人為遺產管理人，依據上開司法院函示，
      原裁定之選任實有不當。
  (二)、因抗告人係國庫之管理機關，故國庫對於無人承認繼承之遺產向有期待權，因
      此於被繼承人尚有剩餘遺產得以歸屬國庫之情形下，選任抗告人為遺產管理人
      方有實益；審究本件，既有遺債大於遺產之虞，若選任抗告人為遺產管理人，
      抗告人仍須盡善良管理人之責任為其管理遺產、處理債務問題，其間所將耗費
      之人力、時間實難以金錢衡量；且管理期間所須之花費亦由國庫代為墊付，而
      若落得其遺產不足以清償，不僅國庫利益受損，更甚者，豈非造成浪費國家資
      源於少數特定人之不公現象。
  (三)、又查現行法令並無已拋棄繼承之繼承人不可擔任遺產管理人之規定，被繼承人
      劉春養之妻袁貴珠對於被繼承人劉春養生前之債權債務關係應相當清楚，且相
      關重要證件、印鑑及產權資料等仍由家屬保管中，足認其有協助清理遺產申報
      遺產稅之能力和道義責任，故就適任與否加以考量，應以被繼承人劉春養之妻
      袁貴珠為遺產管理人最適當。
五、經查：
  (一)、司法院前述函示，僅謂儘量避免選任抗告人為遺產管理人，並非謂不得選任其
      為遺產管理人，無非著眼於國有財產之考量，對於法院亦無拘束力。又被繼承
      人劉春養生前之債權債務關係及有關產權證明文件，抗告人得依其他方式獲悉
      或取得，另有關之印鑑，抗告人亦得依舉證責任分配方式辨識其真偽，於其管
      理遺產上並無困難，而上開文件資料其配偶或子女未必最為知悉。且繼承人均
      拋棄繼承，已無利害關係，如選定其等擔任遺產管理人，難期其將來執行職務
      能克盡職守，公正客觀，以善盡管理人之職務，為期公正，實不宜選任彼等為
      遺產管理人。抗告意旨以被繼承人劉春養之妻袁貴珠對於被繼承人劉春養生前
      之債權債務關係最為知悉，且相關重要證件印鑑及產權證明等重要文件目前仍
      家屬保管中，足認其有協助清理遺產申報遺產稅之能力和道義責任，故就適任
      與否加以考量，應以被繼承人劉春養之妻袁貴珠為遺產管理人最適當云云，自
      無可取。
  (二)、被繼承人之遺產，於遺產管理人完成清償債權並交付遺贈物等清算程序前，是
      否有賸餘，無從知悉。而依上述說明，各順序之繼承人均拋棄繼承者，其剩餘
      財產歸屬國庫，而抗告人為國庫之綜理機關，為國有財產法第九條第二項所明
      定，其備有財產管理之專才，雖其經費支出屬國家資源，但保護無人繼承財產
      之債權人之權利，亦屬政府之義務。於遺產管理指定之實際運作，仍認選任國
      有財產局為遺產管理人較為妥適。抗告意旨以：審究本件，既有遺債大於遺產
      之虞，若選任抗告人為遺產管理人，抗告人仍須盡善良管理人之責任為其管理
      遺產、處理債務問題，其間所將耗費之人力、時間實難以金錢衡量；且管理期
      間所須之花費亦由國庫代為墊付，而若落得其遺產不足以清償，不僅國庫利益
      受損，更甚者，豈非造成浪費國家資源於少數特定人之不公現象云云，亦無可
      採。
  (三)、又相對人為被繼承人劉春養之債權人，如兼任被繼承人劉春養之遺產管理人，
      恐有利害衝突之虞，而不利於被繼承人劉春養之其他債權人，亦不宜選任其為
      遺產管理人。
  (四)、綜上所述，原法院據此指定抗告人為被繼承人劉春養之遺產管理人，經核並無
      不合，抗告意旨復未述明原裁定選任其為被繼承人劉春養之遺產管理人有何違
      法或其他不當之處，其提起抗告，聲明廢棄原裁定，非有理由。
六、據上論結，本件抗告為無理由，爰依非訟事件法第八條第二項，第二十八條，民
    事訴訟法第四百九十五條之一、第四百四十九條第一項、第九十五條、第七十八
    條，裁定如主文。
中      華      民      國    九十二    年      十      月      十六    日
                                    臺灣高等法院臺南分院民事第四庭
~B1審判長法官  林    金    村
~B2      法官  曾    平    杉
~B3      法官  胡    景    彬
右為正本係照原本作成。
抗告人如不服本裁定，僅得於收受本裁定正本送達後十日內以裁定違背法令為理由，
向本院提出再抗告狀（須附繕本一份），及繳納再抗告裁判費新台幣四十五元，並經
本院許可後始可再抗告於最高法院。
中      華      民      國    九十二    年      十      月      十六    日
~B法院書記官  謝    素    嬿


司法院資訊處製作；財團法人民間司法改革基金會備份。
